臺灣高等法院刑事判決
110年度上易字第603號
上  訴  人  臺灣士林地方檢察署檢察官
上  訴  人  
即  被  告  黃炳文


  

上列上訴人等因被告違反毒品危害防制條例案件，不服臺灣士林
地方法院109年度易字第392號，中華民國109年12月21日第一審
判決（起訴案號：臺灣士林地方檢察署108年度毒偵緝字第194號
），提起上訴，本院判決如下：
    主  文
上訴駁回。　　
    理  由
一、聲請簡易判決處刑意旨略以：
　　被告甲○○於民國108年7月10日下午6時28分許為警採尿回溯
    前96小時內之某時，在臺北市○○區○○路住處，以將甲基安非
    他命置入玻璃球內燒烤吸食煙霧之方式，施用第二級毒品甲
    基安非他命，因認被告涉犯毒品危害防制條例第10條第2項
    之施用第二級毒品罪嫌等語。
二、原判決意旨略以：
　　被告前因施用毒品案件，經原審法院以99年度毒聲字第336
    號裁定送觀察、勒戒後，經本院以99年度毒抗字第256號裁
    定駁回被告之抗告確定。被告入勒戒處所執行觀察、勒戒後
    ，原審法院認被告仍有繼續施用毒品之傾向，以99年度毒聲
    字第419號裁定被告入戒治處所強制戒治，復經本院以99年
    度毒抗字第334號裁定駁回被告之抗告確定。被告入戒治處
    所後，於100年6月13日停止戒治處分之執行，並經臺灣士林
    地方檢察署檢察官以100年度戒毒偵字第34號為不起訴之處
    分確定，此後即未再受觀察、勒戒或強制戒治等情，有本院
    被告前案紀錄表在卷可考。被告本件施用第二級毒品為108
    年7月10日，則被告本案施用毒品犯行，距其前次觀察、勒
    戒或強制戒治釋放已逾3年，已不得追訴、處罰，而應由檢
    察官依職權裁量是否聲請法院裁定觀察、勒戒或為命附條件
    之緩起訴處分。是檢察官本案提起公訴，其起訴程序違背規
    定，應諭知公訴不受理之判決，並不經言詞辯論為之等語。
三、檢察官上訴意旨略以：
  ㈠按毒品危害防制條例第35條之1第2款規定：「本條例中華民
    國108年12月17日修正之條文施行前犯第10條之罪之案件，
    於修正施行後，依下列規定處理：二、審判中之案件，由法
    院或少年法院（地方法院少年法庭）依修正後規定處理」，
    其立法理由載明：「關於具體案件適用新舊法之說明如下：
    若該等案件於修正施行前已繫屬於法院或少年法院（地方法
    院少年法庭)者，為求程序之經濟，法院或少年法院(地方法
    院少年法庭）應依修正施行後之規定處理，即應依職權為觀
    察、勒戒或強制戒治之裁定」。次按毒品危害防制條例部分
    條文業於109年1月15日修正公布，並於109年7月15日施行。
    …對於具體案件新舊法如何適用，增訂該條例第35條之1之過
    渡條款，以杜爭議。其就審判中之案件，於第2款規定：「
    本條例中華民國108年12月17日修正之條文施行前犯第10條
    之罪之案件，於修正施行後，依下列規定處理：…二、審判
    中之案件，由法院或少年法院（地方法院少年法庭）依修正
    後規定處理；依修正後規定應為不起訴處分或不付審理之裁
    定者，法院或少年法院（地方法院少年法庭）應為免刑之判
    決或不付審理之裁定。」此皆為求程序經濟之過渡條款規定
    ，核屬立法形成，且無違反憲法基本原則。基此，犯施用毒
    品罪，觀察、勒戒或強制戒治執行完畢釋放後，3年後再犯
    施用毒品罪者，即應適用觀察、勒戒及強制戒治之規定而就
    修正施行前犯此類施用毒品罪之審判中案件，於修正施行後
    ，法院自應依修正後之規定處理。從而，事實審據此依職權
    為觀察、勒戒之裁定，自無違誤可指。起訴程序是否達違背
    規定，係以案件起訴並繫屬於法院之時點為判斷標準，只要
    起訴時合於法律規定，縱嗣後因法律變更致使法院須為不同
    處理，仍無從反推檢察官之起訴違背規定，最高法院109年
    度台抗字第1740號可資參照。
　㈡經查，本案係於修正後之毒品危害防制條例109年7月15日施
    行前提起公訴並繫屬於原審法院，依前開條文、立法理由及
    最高法院裁定見解所示，法院應依職權為觀察、勒戒之裁定
    ，原審法院逕為不受理判決，容有未洽，尚有判決違背法令
    之違誤，請將原判決撤銷，為適當合法之判決。
四、按起訴之程序違背規定者，法院應諭知不受理之判決；又對
    於原審諭知不受理之判決上訴時，第二審法院認其為無理由
    而駁回上訴，得不經言詞辯論為之，刑事訴訟法第303條第1
    款、第372條分別定有明文。次按109年7月15日增訂施行之
    毒品危害防制條例第35條之1第1款及第2款前段規定，施行
    前犯第10條之罪之案件，於施行後，偵查中，由檢察官依修
    正後規定處理；審判中，由法院或少年法院（地方法院少年
    法庭）依修正後規定處理。是犯第10條之罪者，不論係修正
    前後，均應依新法規定處理。
五、經查：
　㈠本次修正之毒品危害防制條例第20條第3項及第23條第2項，
    雖僅將原條文之再犯期間由「5年」改為「3年」，惟鑑於將
    施用毒品者監禁於監獄內，僅能短期間防止其接觸毒品，因
    慣用毒品產生之「心癮」根本無法根除，並慮及毒品危害防
    制條例施行多年累積之戒毒經驗及實效，暨逐步擴充之醫療
    、戒癮機構、專業人力、社區支援系統等資源，尤以本次毒
    品危害防制條例第24條修正，擴大檢察官對施用毒品者附條
    件緩起訴處分之範圍，使其能視個案具體情形給予適當多元
    社區處遇。本次修正後對於施用毒品者之思維，自應與時俱
    進，擺脫以往側重於「犯人」身分之處罰，著重其為「病患
    」之特質，並以「治療」疾病為出發點，重新評價前揭所謂
    「3年後再犯」之意義。又毒品戒除不易，須經長期且持續
    之治療，施用毒品者既被視為「病患性犯人」，最佳處遇方
    式即為治療。對於施用毒品者之治療方式，有機構外之處遇
    （如自行赴醫院戒癮、附命完成戒癮治療緩起訴處分等），
    或機構內之觀察、勒戒或強制戒治；至對施用毒品者科以刑
    罰，無非在運用刑罰之一般預防功能以嚇阻毒品之施用。監
    獄為執行場所而非戒癮專責機構，針對施用毒品者及其再犯
    之特性，法務部於106年12月5日頒訂之「科學實證之毒品犯
    處遇模式計畫」，目的即是積極引進地區醫療體系之協助，
    提供毒癮戒治，落實社區追蹤輔導及治療之銜接，俾修復創
    傷、預防再犯。惟刑罰因涉及人身自由之基本權，故於施用
    毒品初犯時皆以傳統之機構外或機構內處遇方式治療，如再
    施用毒品時，始科以刑事責任。而當刑罰處遇仍不能有效幫
    助施用毒品者改善惡習時，即表示無法以此方式發揮治療效
    果，若繼續施以刑罰只具懲罰功能，不僅無法戒除毒癮，更
    漸趨與社區隔離，有礙其復歸社會。基於憲法應保障人民之
    生存權，及根據每個國民生存照顧需要提供基本給付之理念
    ，為協助施用毒品者戒除毒癮復歸社會，對於經監獄監禁處
    遇後仍再犯之施用毒品者，更應恢復以機構內、外之治療協
    助其戒除毒癮。此即本次修正毒品危害防制條例第20條第3
    項關於施用毒品者所謂「3年後再犯」究何所指之立法真諦
    。除檢察官優先適用第24條命附條件緩起訴處分處遇（不論
    幾犯，亦無年限）外，對於施用毒品初犯者，即應適用第20
    條第1項、第2項為機構內之觀察、勒戒或強制戒治；若於上
    開機構內處遇執行完畢釋放後，於「3年內再犯」者，依第2
    3條第2項規定，應依法追訴；倘於「3年後再犯」自應再回
    歸到傳統醫療體系機構內重為觀察、勒戒或強制戒治之治療
    。是對於戒除毒癮不易者，唯有以機構內、外處遇及刑事制
    裁等方式交替運用，以期能控制或改善其至完全戒除毒癮。
    綜上，對於毒品危害防制條例第20條第3項及第23條第2項所
    謂「3年後（內）再犯」，應跳脫以往窠臼，以「3年」為期
    ，建立「定期治療」之模式。其規定中所謂「3年後再犯」
    ，只要本次再犯（不論修正施行前、後）距最近1次觀察、
    勒戒或強制戒治執行完畢釋放，已逾3年者，即該當之，不
    因其間有無犯第10條之罪經起訴、判刑或執行而受影響（最
    高法院刑事大法庭109年度台上大字第3826號裁定意旨參照
    ）。
  ㈡又現行毒品危害防制條例第24條第1項所規定「附命緩起訴」
    程序（109年1月15日修正公布之同條項規定，尚未施行），
    依現行實務見解，犯同條例第10條第1項、第2項之施用第一
    級或第二級毒品罪者，如已完成「附命緩起訴」之戒癮治療
    ，事實上已接受等同「觀察、勒戒或強制戒治」執行完畢釋
    放之處遇，則如於同條例第23條第2項所定「3年」内，再犯
    施用第一級或第二級毒品罪，顯現其再犯率甚高，原規劃之
    「附命緩起訴」完成戒癮治療制度功能無法發揮成效，已無
    再次接受「觀察、勒戒或強制戒治」處遇之必要，自應依該
    條例第23條第2項規定之相同法理，逕行追訴（提起公訴或
    聲請簡易判決處刑），而無再依該條例第20條第1項重行聲
    請觀察、勒戒或強制戒治之必要，且此經「附命緩起訴」，
    應以經「附命緩起訴」並完成戒癮治療後，起算該「3年」
    内再犯之期間（最高法院109年度台非字第76號、第77號判
    決意旨參照)。參酌毒品危害防制條例第20條之立法理由，
    施用毒品者未完成「附命緩起訴」之戒癮治療，緩起訴處分
    後經撤銷，其緩起訴處分並未完成，自不得解為等同「觀察
    、勒戒」之處遇已完成，即不得認其事實上已接受等同「觀
    察、勒戒或強制戒治」執行完畢釋放之處遇，自無從依此起
    算3年之再犯期間。最高法院100年第1次、104年第2次刑事
    庭會議決議所採見解之論理，亦因本次毒品危害防制條例之
    修正，而失其所據。
  ㈢本件被告前因施用毒品案件，經原審法院以99年度毒聲字第3
    36號裁定送觀察、勒戒後，經本院以99年度毒抗字第256號
    裁定駁回被告之抗告確定。被告入勒戒處所執行觀察、勒戒
    後，原審法院認被告仍有繼續施用毒品之傾向，以99年度毒
    聲字第419號裁定被告入戒治處所強制戒治，復經本院以99
    年度毒抗字第334號裁定駁回被告之抗告確定。被告入戒治
    處所後，於100年6月13日停止戒治處分之執行，並經臺灣士
    林地方檢察署檢察官以100年度戒毒偵字第34號為不起訴之
    處分確定，此後即未再受觀察、勒戒或強制戒治等情，有本
    院被告前案紀錄表在卷可考（本院卷第31至77頁）。檢察官
    起訴被告本件施用第二級毒品之時間為108年7月10日下午6
    時28分許為警採尿回溯前96小時內之某時，距被告最近一次
    強制戒治執行完畢釋放即100年6月13日，已逾3年，依前述
    規定及說明，本案即應再予觀察、勒戒或強制戒治。雖檢察
    官前依修正前毒品危害防制條例規定提起公訴，起訴程序固
    未違背當時之規定，惟原審法院認檢察官不得逕予提起公訴
    ，並不經言詞辯論，逕為諭知不受理之判決，於法核無不合
    。檢察官上訴意旨認法院應依職權為觀察、勒戒之裁定，為
    無理由。至被告提起本案上訴，否認犯罪云云。依刑事訴訟
    先程序後實體之審理原則，本件起訴既有如前述違背規定之
    情形，此為訴訟程序合法與否之先決問題，則就本案實體部
    分，即被告否認施用第二級毒品部分，應於檢察官重啟處遇
    程序時再行審酌，本院無論究之必要。是被告及檢察官上訴
    均無理由，應予駁回，並不經言詞辯論為之。
據上論斷，應依刑事訴訟法第368條、第372條，判決如主文。
中　　華　　民　　國　　110 　年　　4 　　月　　23　　日
                  刑事第十九庭  審判長法　官  曾淑華
                                      法　官  王美玲
                                      法　官  許文章
以上正本證明與原本無異。
不得上訴。
                                      書記官  陳盈芝
中　　華　　民　　國　　110 　年　　4 　　月　　23　　日